臺灣高等法院民事判決　　　　　　　　　　　　　　　九十二年度上字第七七九號
　　上　 訴 　人　　甲○○
　　訴 訟 代理人　　李鳳翱律師
　　　　　　　　　　簡汶蕙律師
　　被　上　訴人　　立心系統科技股份有限公司
　　兼法定代理人　　乙○○
　　共　　　　同
　　訴 訟 代理人　　陳鎮宏律師
　　複　代 理 人　　馮昌國
右當事人間請求損害賠償事件，上訴人對於中華民國九十二年六月二十日臺灣臺北地
方法院九十一年度訴字第六一七四號第一審判決提起上訴，並為訴之追加，本院於九
十三年四月十三日言詞辯論終結，判決如下：
    主      文
上訴及追加之訴均駁回。
第二審（包括追加之訴）訴訟費用由上訴人負擔。
    事實及理由
一、按在第二審為訴之變更或追加，非經他造同意，不得為之。但請求之基礎事實同
    一者，不在此限，民事訴訟法第四百四十六條第一項、第二百五十五條第一項第
    二款分別定有明文。上訴人於原審提起附帶民事訴訟時主張，被上訴人未經上訴
    人之同意，擅將應返還上訴人之原投資訴外人邁台網路多媒體股份有限公司（下
    稱邁台公司）之投資款新台幣（以下同）五百萬元，以上訴人改投資被上訴人立
    心系統科技股份有限公司（下稱立心公司）增資認股為由，而將該五百萬元提領
    轉存入被上訴人乙○○私人帳戶，嗣再轉入被上訴人立心公司，作為被上訴人乙
    ○○與其他人增資認股之用，再以偽造文書之方式，以每股三十元讓與被上訴人
    立心公司之股票一百六十七張與上訴人，致上訴人受有五百萬元之損害，依民法
    第一百八十四條、一百八十五條及一百八十八條之規定，請求被上訴人乙○○、
    立心公司應連帶給付上訴人五百萬元本息（見原審附民卷一─七頁）；嗣上訴本
    院後，上訴人另主張被上訴人乙○○將上訴人所有五百萬元轉入其私人帳戶，再
    匯入被上訴人立心公司帳戶，因而受有五百萬元之利益，係無法律上原因，構成
    不當得利，追加依不當得利之法律關係，請求被上訴人連帶給付上訴人五百萬元
    本息（本院卷三○反面－三一頁），雖為被上訴人所不同意（見本院卷第二七頁
    ），惟其主張不當得利與侵權行為之基礎事實同一，依前開說明，應准許之，爰
    就追加後之聲明併予以審理，合先敘明。
二、上訴人主張：被上訴人立心公司之法定代理人即被上訴人乙○○，於民國（下同
    ）八十九年三至五月間，以每股股價新台幣（以下同）十四．二八元，邀上訴人
    投資立心公司將另行籌設之邁台公司，上訴人遂於八十九年五月二十二日，依被
    上訴人指示，匯款五百萬元至邁台公司籌備處設於中華商業銀行信義分行之○二
    四─○一─○○二六二─七─○○帳號。嗣因邁台公司集資籌設未能成功，乃決
    議停止籌設，並由被上訴人立心公司決定增資成立邁台公司，被上訴人乙○○又
    邀上訴人直接投資被上訴人立心公司，並以先前匯入邁台公司帳戶之五百萬元投
    資款，轉為投資立心公司之投資款。惟兩造就投資立心公司之股價未達成共識，
    上訴人亦未決定是否認股，被上訴人乙○○即於八十九年六月十九日將上訴人前
    揭匯入邁台公司籌備處之五百萬元，提領至其私人帳戶。八十九年八月間被上訴
    人立心公司辦理增資，因股價尚未談妥，上訴人並未參與增資認股，被上訴人乙
    ○○竟將上開五百萬元匯入被上訴人立心公司，作為乙○○與其他人增資認股之
    用，八十九年十一月二十九日未經上訴人同意，委請不知情之之人偽刻上訴人「
    甲○○」印章，再由不知情之職員，持該偽造之「甲○○」印章，在立心公司股
    東即訴外人王能宏之股票背面受讓人處用印共一百六十七枚（每一張股票一枚）
    ，偽造上訴人受讓王能宏名義之一百六十七張立心公司股票（每股三十元），再
    指示立心公司不知情之經理即訴外人黃書群，將上開一百六十七張立心公司股票
    及甲○○印章，持交上訴人。被上訴人之前開行為，顯已構成共同侵權行為，並
    致上訴人受有五百萬元之損害，應負連帶賠償之責，爰依民法第一百八十四條、
    第一百八十五條及第一百八十八條規定，求為命被上訴人應連帶給付上訴人五百
    萬元本息之判決（原審為上訴人敗訴之判決，上訴人聲明不服）。嗣上訴人於本
    院審理中追加主張，邁台公司投資案終止後，被上訴人本應將上訴人投資之五百
    萬元返還，惟被上訴人乙○○竟未經上訴人同意轉入其私人帳戶，同年九月二十
    七日再轉入被上訴人立心公司，被上訴人無法律上原因，享有上開五百萬元之利
    益，構成不當得利，應予返還，惟其中一人返還者，另一人則免除不當得利之返
    還責任等情。並上訴聲明：(一)原判決廢棄。(二)被上訴人應連帶給付上訴人五百萬
    元，及自起訴狀繕本送達翌日起，至清償日止，按年息百分之五計算之利息。(三)
    願供擔保，請准宣告假執行。
三、被上訴人則以：上訴人於八十九年六月初被上訴人立心公司會議中，同意將原欲
    投資邁台公司之五百萬元，以每股三十元購買立心公司股票，上訴人已取得立心
    公司股票，並申報證券交易所得稅。是該五百萬元既經上訴人同意作為其購買立
    心公司股票之價款，已屬立心公司原股東所有，而依立心公司八十九年六月九日
    之股東會議，授權乙○○處理出售股票事宜，則先將該五百萬元匯入乙○○個人
    帳戶，再由立心公司會計人員匯入立心公司帳戶，並未侵害上訴人五百萬元之所
    有權，上訴人亦未受有損害，且乙○○之上開行為亦經刑事判決認無侵占故意，
    不構成侵占罪，故被上訴人無侵權行為之可言。又被上訴人受有上訴人上開五百
    萬元轉投資之給付，乃本於兩造間之處理股份轉讓之委任關係，非無法律上原因
    受有利益，亦非不當得利等語，資為抗辯，並答辯聲明：(一)上訴駁回。(二)如受不
    利判決，願供擔保免為假執行。
四、侵權行為部分：
  (一)按損害賠償之債，以有損害之發生及有責任原因之事實，並二者之間，有相當因
    果關係為成立要件（最高法院四十八年台上字第四八一號判例意旨參照）。故侵
    權行為所發生之損害賠償請求權，除行為人有故意或過失不法侵害他人權利之行
    為外，並以被害人實際上受有損害為成立要件。
  (二)經查，被上訴人乙○○係被上訴人立心公司之法定代理人，於八十九年三至五月
    間，以每股股價十四．二八元，邀上訴人投資立心公司將另行籌設之邁台公司，
    上訴人遂於八十九年五月二十二日，依被上訴人指示，匯款五百萬元至邁台公司
    籌備處設於中華商業銀行信義分行之○二四─○一─○○二六二─七─○○帳號
    ，嗣邁台公司未能集資籌設成功後，上訴人同意以前揭投資邁台公司之五百萬元
    ，轉投資被上訴人立心公司，被上訴人將原屬訴外人王能宏所有之立心公司股票
    ，以每股三十元之價格轉讓一百六十七張予上訴人，上訴人取得立心公司股票後
    ，已申報證券交易稅等情，有邁台公司籌備處設於中華商業銀行信義分行○二四
    ─○一─○○二六二─七─○○活期存款存摺、財政部台北市國稅局證券交易稅
    一般代繳稅額繳款書、及上訴人自訴被上訴人乙○○偽造文書案件九十年八月二
    日訊問筆錄影本在卷可按（見附民卷八頁、原審卷九三頁、本院卷九三頁），是
    上訴人既同意將原投資邁台公司之五百萬元投資款轉投資立心公司，縱認兩造就
    股票價格未談妥，惟被上訴人已將立心公司股票一百六十七張轉讓並交付上訴人
    ，足認被上訴人對上訴人之五百萬元投資款，並無不法所有之意圖。另上訴人自
    訴被上訴人乙○○侵占、背信罪，亦經本院刑事庭認被上訴人乙○○無侵占之犯
    意，又與背信罪之構成要件不符，惟因與所犯之偽造文書罪有方法、目的之牽連
    關係，而不另為無罪之諭知，有本院九十一年度上訴字第三四六八號刑事判決附
    卷可稽（見原審卷七三反面─七七頁），此外，上訴人又無法舉證證明被上訴人
    有何侵權行為，揆之首揭說明，上訴人依侵權行為法律關係請求被上訴人連帶賠
    償五百萬元本息，於屬無據，不應准許。
  (三)上訴人雖主張：邁台公司停止籌設後，理應將屬上訴人所有之原投資款五百萬元
    返還，然被上訴人未經上訴人同意，即以上訴人改投資立心公司之增資認股為由
    ，將該五百萬元轉存入被上訴人乙○○私人帳戶，侵害上訴人五百萬元之所有權
    云云。查，邁台公司停止籌設後，上訴人同意將該五百萬元作為投資被上訴人立
    心公司股票之價款，業據上訴人於其自訴被上訴人乙○○偽造文書案自承：「被
    告（即被上訴人乙○○）有提過邁台無法成立，是否改投資立心公司？我說好」
    、「有一天他們打電話要開會，決定邁台不設立，同意用這錢投資立心，．．」
    等語在卷，有台灣台北地方法院九十年自字第五二三號偽造文書案九十年八月二
    日、九十一年一月十日訊問筆錄在卷可憑（見本院卷九三頁，原審卷五二頁），
    並經證人即原任職立心公司管理部經理黃書群於上開偽造文書案中證稱：「我記
    得整個談話內容，有談到大概價格是三十幾元，之後甲○○有提到希望有認股的
    協議書，．．當時甲○○有同意換股，也有提到認股價格大概在三十元到六十元
    中間」、「當初甲○○同意集資邁台轉到立心，．．，甲○○有提到三十元到六
    十元可能高點並要求認股協議書，若其他股東願意的話，他會接受。當天的協議
    邁台資金可以轉到立心，認股的金額等立心的股東確定金額後再跟甲○○談．．
    」、「．．自訴人（即上訴人）當時（即八十九年六月開會）有表示將邁台公司
    股款轉投資立心公司之意，．．甲○○先生有同意將邁台公司投資款轉投資立心
    公司投資款，．．」等語在卷，有九十一年一月十日、十二月十九日訊問筆錄附
    卷可憑（見原審卷三九頁正、反面、本院卷一○二頁）；又原投資邁台公司之訴
    外人黎祐宇、王建鈞、傅國斌、黃惠鶯等人，不願改投資立心公司，被上訴人業
    將其投資款退還，亦有邁台公司籌備處之活期存款存摺、匯款委託書證明條及收
    款憑條可按（見本院卷一○八、一一三頁），並經證人即黃惠鶯於偽造文書案件
    中證述在卷（見原審卷六四頁）；而上訴人於邁台公司停止籌設後，未要求退還
    原投資邁台公司之五百萬元股款，嗣亦未拒收被上訴人交付之立心公司一百六十
    七張股票，為證人黃書群證述屬實（見本院卷一○三、一○四頁），綜上所述，
    足證上訴人於邁台公司投資案終止後，同意將該五百萬元作為投資被上訴人立心
    公司之股款。次查，邁台公司集資籌設未能成功後，改由被上訴人立心公司以轉
    投資之方式設立邁台公司，並由立心公司之原股東按比例增資，增資額為二千五
    百萬元，原投資邁台公司之人，可選擇退還股款或轉投資立心公司，其中上訴人
    及訴外人洪慶長等多人原投資邁台公司嗣改投資立心公司之股款六百二十八萬三
    千八百八十元，於八十九年六月十九日先匯入被上訴人乙○○設於中華商業銀行
    信義分行○二四─一○─○○三二二五─五─○○號個人帳戶，另立心公司之增
    資款亦先匯入被上訴人乙○○之上開個人帳戶，合計二千五百萬元，八十九年九
    月二十七再將二千五百萬元匯入立心公司設於同行○二四─○一─○○○一四六
    ─九─○○號之帳內，有邁台現金請款單、邁台公司籌備處存摺、立心公司八十
    九年六月九日股東會議紀錄、被上訴人乙○○及立心公司之中華商業銀行活期存
    款存摺可參（見本院卷一○七─一二二頁），並據證人即立心公司財務人員黃惠
    鶯於偽造文書案件中證稱：「（現金請款單上退還股本六百多萬部分妳所瞭解的
    部分為何？）之前邁台有增資，沒有募集到我們要的資金，所以退還股款，如果
    願意退還，我們將股款匯過去，如果不願意退還，這些股款直接作為增資立心」
    、「（股款為何退還乙○○？）會計師說增資款不能由公司帳戶轉到公司帳戶，
    所以先轉到乙○○帳戶，再由乙○○帳戶整筆匯入到立心公司」、「（該筆六百
    多萬元包含那些欲增資立心公司的投資人？）印象較深的有甲○○五百萬元、洪
    慶長好像幾十萬元我不是很確定．．」、「（立心公司何時增資？）從一千萬增
    資到三千五百萬元好像是九月份，時間我並不能確定」等語，有九十二年一月十
    三日訊問筆錄可按（見原審卷六二─六三頁），是上訴人既同意將五百萬元作為
    轉投資被上訴人立心公司之增資款，則由被上訴人立心公司之財務會計人員先行
    匯入被上訴人乙○○個人帳戶，再轉入立心公司帳戶，以購買被上訴人立心公司
    之股票，上訴人並已取得立心公司股票，自難認被上訴人有何侵權行為，故上訴
    人上開主張，自不足採信。
  (四)上訴人另主張：被上訴人乙○○未經上訴人同意，委請不知情之之人偽刻上訴人
    「甲○○」印章，再由不知情之職員，持該偽造之「甲○○」印章，在立心公司
    股東即訴外人王能宏之股票背面受讓人處用印共一百六十七枚（每一張股票一枚
    ），偽造上訴人受讓王能宏名義之一百六十七張立心公司股票（每股三十元）後
    ，將該一百六十七張立心公司股票交付上訴人，因而涉有偽造文書犯行，經本院
    刑事庭九十一年度上訴字第三四六八號判處有期徒刑一年在案等情，固據提出該
    刑事判決為證（見原審卷七三反面─七七頁）。惟查，縱認上訴人未同意被上訴
    人乙○○代刻其印章，及使用於受讓一百六十七張立心公司股票上，因而涉有偽
    造文書犯行，然被上訴人乙○○上開偽造文書之犯行，係致上訴人取得立心公司
    一百六十七張股票，上訴人取得股票，未因被上訴人乙○○之偽造文書行為而受
    損害。又上訴人匯款五百萬元係為投資邁台公司及轉投資立心公司，與上訴人所
    言被上訴人之偽造文書犯行無關，故縱認被上訴人乙○○涉有前開偽造文書之犯
    行，亦與上訴人所言受有五百萬元損害無相當因果關係，是上訴人上開所稱，亦
    不足採信。
五、不當得利部分：
    上訴人主張：兩造終止邁台公司投資關係後，被上訴人應將上訴人投資之五百萬
    元返還，惟被上訴人乙○○未經上訴人同意，將該五百萬元轉入其私人帳戶，而
    後再轉入被上訴人立心公司帳戶，因而獲有五百萬元之利益，且無法律上之原因
    云云。查，邁台公司集資籌設未完成後，上訴人同意將五百萬元作為轉投資被上
    訴人立心公司之增資款，嗣由被上訴人立心公司之財務會計人員先行匯入被上訴
    人乙○○個人帳戶，再轉入立心公司帳戶，以購買被上訴人立心公司之股票，上
    訴人並已取得立心公司股票，已如前述，則上訴人交付五百萬元並非無法律上之
    原因，被上訴人亦無因「無法律上原因」而受有五百萬元利益，自無不當得利可
    言，上訴人依不當得利之法律關係請求被上訴人返還五百萬元本息，亦屬於法無
    據。
六、綜上所述，上訴人主張本於侵權行為，請求被上訴人連帶給付五百萬元及自起訴
    狀繕本送達翌日起，至清償日止，按年息百分之五計算之利息，為無理由，不應
    准許。其假執行之聲請亦失所附麗，應併予駁回。原審為上訴人敗訴之判決，及
    駁回其假執行之聲請，並無不合。上訴意旨指摘原判決不當，求予廢棄改判，為
    無理由，應予駁回。另上訴人又追加本於不當得利之法律關係，請求被上訴人連
    帶給付五百萬元本息，為無理由，應予駁回。
七、兩造其餘攻擊、防禦方法，經本院審酌後，認與判決結果無涉，爰無一一論述之
    必要，併此敘明。
八、據上論結，本件上訴及追加之訴均為無理由，依民事訴訟法第四百四十九條第一
    項、第七十八條，判決如主文。
中　　　華　　　民　　　國　　九十三　　年　　　四　　　月　　二十七　　日
　                              民事第五庭
  　                                審判長法  官　張　劍　男
    　                                    法  官　李　行　一
      　                                  法  官　蔡　芳　齡
正本係照原本作成。
如不服本判決，應於收受送達後二十日內向本院提出上訴書狀，其未表明上訴理由者
，應於提出上訴後二十日內向本院補提理由書狀（均須按他造當事人之人數附繕本）
上訴時應提出委任律師或具有律師資格之人之委任狀；委任有律師資格者，另應附具
律師資格證書及釋明委任人與受任人有民事訴訟法第四百六十六條之一第一項但書或
第二項（詳附註）所定關係之釋明文書影本。
中　　　華　　　民　　　國　　九十三　　年　　　五　　　月　　　三　　　日
　　　　　　　　　　　　　　　　　　　　　書記官　蔡　錦　輝
附註：
民事訴訟法第四百六十六條之一（第一項、第二項）：
對於第二審判決上訴，上訴人應委任律師為訴訟代理人。但上訴人或其他法定代理人
具有律師資格者，不在此限。
上訴人之配偶、三親等內之血親、二親等內之姻親，或上訴人為法人、中央或地方機
關時，其所屬專任人員具有律師資格並經法院認為適當者，亦得為第三審訴訟代理人
。
